【裁判字號】    89,上易,1712
【裁判日期】    890726
【裁判案由】    恐嚇等
【裁判全文】
臺灣高等法院刑事判決                          八十九年度上易字第一七一二號
    上訴人即
    被      告  甲○○
    選任辯護人  孫世群
右上訴人因被告恐嚇等案件，不服臺灣板橋地方法院八十九年度訴字第三五一號，中
華民國八十九年三月二十二日第一審判決（起訴案號：臺灣板橋地方法院檢察署八十
九年度偵字第二七二四號）提起上訴，本院判決如左：
    主  文
原判決撤銷。
甲○○以加害生命、身體、財產之事，恐嚇他人致生危害於安全，處有期徒刑六月，
如易科罰金以參佰元折算壹日，扣案之寶特瓶裝汽油壹瓶、打火機壹個沒收。又傷害
人之身體，處有期徒刑貳月，如易科罰金以參佰元折算壹日，扣案之木棍壹支沒收。
應執行有期徒刑柒月，如易科罰金以參佰元折算壹日，扣案之寶特瓶裝汽油壹瓶、打
火機壹個、木棍壹支沒收。
    事  實
一、甲○○曾至丁○○、乙○○開設之大台北勞工服務中心工作，後擅自離職。因其
    主觀上認丁○○、乙○○尚有二千四百元之薪資未付，乃於民國八十九年一月三
    十日下午一時三十分許，至位於台北縣中和市○○路一四六號之大台北勞工服務
    中心，向丁○○、乙○○索討薪資，遭渠等以其擅自離職已予違約扣款未有餘額
    拒絕後，甲○○改以借款為由希能拿回未領之薪資，惟丁○○、乙○○仍予堅拒
    ，甲○○遂心生不滿，對渠等恐嚇稱：若不借錢，快過年了，反正沒錢，伊準備
    去吃免錢飯等語，並拿出預藏之寶特瓶裝汽油往前潑灑後，取出打火機作勢點燃
    ，致使丁○○、乙○○心生畏懼，由丁○○交付新台幣（下同）二千元予甲○○
    。甲○○得款後隨即離開現場，丁○○、乙○○則從後追捕，至台北縣中和市○○路一六○號前攔下甲○○，甲○○復另基於普通傷害之犯意，持其所有預藏之
    木棍一支，毆打丁○○，致使丁○○受有前額及左手第四指、第五指挫擦傷之傷
    害。嗣於當日下午二時十分許，為據報前往之員警在台北縣中和市○○路一六○
    號前當場查獲，並扣得甲○○所有之寶特瓶裝汽油一瓶、木棍一支、打火機一個
    。
二、案經丁○○、乙○○訴由台北縣警察局中和分局報請台灣板橋地方法院檢察署檢
    察官偵查起訴。
    理  由
一、訊據被告甲○○固坦承有於上開時地潑灑汽油，拿出打火機，並向告訴人丁○○
    、乙○○恐嚇稱：若不借錢，快過年了，反正沒錢，伊準備去吃免錢飯等語，而
    向告訴人丁○○拿取二千元，其後並毆打告訴人丁○○之事實，惟矢口否認有恐
    嚇及傷害犯行，辯稱：被告僅向告訴人表示「若不借錢，快過年了，反正沒錢，
    伊準備去吃免錢飯」，並未具體指明究竟要如何加害告訴人，僅係表達如沒錢可
    能做出其他違法情事，自不構成恐嚇。而告訴人追捕伊時，是因為告訴人先打伊
    ，伊才拿木棍反擊云云。經查：
（一）被告於前揭時地持汽油、打火機向告訴人要求現款，並潑灑汽，作勢點燃，告
      訴人心生畏懼不得不交付二千元等情，業據告訴人丁○○、乙○○於警訊及偵
      審中指訴綦詳，並有贓物認領保管單一紙在卷可稽及保特瓶裝汽油一瓶、打火
      機一個扣案可佐。被告雖否認施以恐嚇，惟其自承當日確有向告訴人稱：「若
      不借錢，快過年了，反正沒錢，伊準備去吃免錢飯」，衡諸當時被告已潑灑汽
      油，並拿出打火機，被告顯係表示若未遂其要求，將以放火為手段不法侵害告
      訴人，縱令坐監亦在所不惜，其所為已足使告訴人心生畏懼，致生危害於渠等
      安全。被告以其未具體表明如何侵害云云置辯，殊無足採。
（二）告訴人丁○○遭被告持棍毆打致前額部挫擦傷、左手第四指、第五指挫擦傷，
      業據提出中山醫院驗傷診斷書為憑，並有被告所有之木棍一支扣案可稽。被告
      雖辯稱係遭告訴人等人圍毆，伊始持棍自衛云云，但查告訴人丁○○、乙○○
      均堅稱係追趕被告時，被告拿出預藏之棍子毆傷告訴人丁○○，核與証人丙○○所述：「我是出去外面繳停車費，所以我沒有看到被告與告訴人發生何事，
      是回來時看到其中一個老闆開車追他，追到時我問他發生何事，他說被告潑汽
      油，此時另一個老闆也趕到，要攔下被告時，被告預藏的棍子打到：：頭被打
      腫起來，手也有擦傷，被告打完就跑了，所以我們才去追，追到後就把他壓在
      地上，其中一個老闆去報警。」情節相符。被告復供承「我只拿二千元，我就
      跑了，他們追來，我拿預藏木棒還擊幾下，我就又跑了。」（見偵查卷第二八
      、二九頁）「因為他們要抓我，所以我拿木棍出來揮了二、三下，我就跑了，
      其實當時我拿木棍可以把他們打的很嚴重，可是我沒這麼做，我就跑了。」（
      見本院八十九年五月二十三日訊問筆錄）。顯見被告在持棍毆傷告訴人丁○○
      之前，並未遭圍毆，自無正當防衛可言。
綜上所述，被告所辯，均無足採信。罪証明確，被告犯行堪以認定。
二、核被告所為，係犯刑法第三百零五條之恐嚇罪及第二百七十七條第一項之普通傷
    害罪。公訴人雖認被告係犯刑法第三百四十六條之恐嚇取財罪嫌，惟被告自警訊
    即一再堅稱係為催討薪資，參以被告確為告訴人開設之大台北勞工服務中心離職
    員工，告訴人復陳稱被告上工三天，每日薪資一千三百元，合計應得三千九百元
    ，被告已領取一千五百元，尚餘二千四百元未領。足徵被告所辯雙方尚有薪資糾
    紛一節非虛。雖告訴人另稱因被告擅自曠職，依雙方所簽合約，每日應扣四百元
    ，故二千四百元早已扣罄。然渠等復自承被告借款之際，確有提及薪資未結清，
    益見被告係認尚有薪資餘額未領取，故要求告訴人給付現金。縱被告因告訴人堅
    拒付款，而改以借款為藉口，惟其意既在索取薪資，即無不法所有意圖。是被告
    所為尚與恐嚇取財之要件有間，起訴法條應予變更。被告所犯二罪間，犯意各別
    ，罪名互殊，應予分論併罰。原審予以論罪科刑，固非無見，惟其認被告潑灑汽
    油借款之行為係犯恐嚇取財及預備放火，並從一重之恐嚇取財處斷，且因而就傷
    害部分未為易科罰金之諭知，均有未洽（預備放火部分理由詳如後述），被告上
    訴否認犯罪雖無理由，惟原判決既有可議，應由本院予以撤銷改判。爰審酌被告
    素無前科，因薪資糾葛心生不滿，即以潑灑汽油作勢放火為手段，致令他人心生
    恐懼，且持棍打傷告訴人及犯罪後態度等一切情狀，量處如主文所示之刑，並諭
    知易科罰金之折算標準及定其應執行刑。扣案之寶特瓶裝汽油一瓶、木棍一支、
    打火機一個，為被告所有，供其犯罪所用之物，依刑法第三十八條第一項第二款
    之規定，併予宣告沒收之。
三、公訴意旨另以：被告甲○○於八七年一月三十日十三時四十分許，在台北縣中和
    市○○路一四六號現有人所在之建築物，將預藏之保特瓶裝汽油潑灑在地上，持
    打火機做出預備點燃放火燒燬現有人所在之建築物之動作，因認被告涉犯刑法第
    一百七十三條第四項、第一項之預備放火燒燬現有人所在之建築物罪嫌云云。
四、訊據被告堅決否認有預備放火犯行，辯稱伊自始即無放火之意等語。查被告用以
    盛裝汽油之保特瓶容量僅有五００ml，且未完全潑灑，而案發建物除告訴人丁○○、乙○○二人外，尚有乙○○之妻及其他員工在場，均屬成年男女，依被告潑
    灑汽油之量，顯無可能於瞬間引發足以吞滅整座辦公室之巨大火勢，況現場尚有
    多名成年人，被告亦無由排除眾人而讓火勢繼續延燒。是被告辯稱其自始無放火
    之意，僅係意在藉此拿回薪資一節，應堪採信。此外復查無其他積極証據足資証
    明被告有何預備放火犯行，自屬不能証明被告犯罪。惟公訴人認此與前開論罪科
    刑之恐嚇部分有牽連之裁判上一罪關係，故不另為無罪之諭知，附此敘明。
據上論斷，應依刑事訴訟法第三百六十九條第一項前段、第三百六十四條、第三百條
、第二百九十九條第一項前段、刑法第三百零五條、第二百七十七條第一項、第三十
八條第一項第二款、第五十一條第五款、罰金罰鍰提高標準條例第一條前段，判決如
主文。
本案經檢察官郭弘佑到庭執行職務。
中      華      民      國    八十九    年      七      月    二十六    日
                                臺灣高等法院刑事第十三庭
                                    審判長法  官  常  尚  信
                                          法  官  周  占  春
                                          法  官  盧  彥  如
右正本證明與原本無異。
不得上訴。
                      書記官  蘇  文  正
中      華      民      國    八十九    年      七      月     二十八   日
附錄：本案論罪科刑法條全文
刑法第三百零五條
以加害生命、身體、自由、名譽、財產之事恐嚇他人，致生危害於安全者，處二年以
下有期徒刑、拘役或三百元以下罰金。
刑法第二百七十七條
傷害人之身體或健康者，處三年以下有期徒刑，拘役或一千元以下罰金。
犯前項之罪，因而致人於死者，處無期徒刑或七年以上有期徒刑，致重傷者，處三年
以上、十年以下有期徒刑。


司法院資訊處製作；財團法人民間司法改革基金會備份。
